臺灣高雄地方法院民事判決　　　　　　　99年度勞訴字第83號
原　　　告　汪鈴麗
訴訟代理人　李玲玲律師
被　　　告　宏常有限公司
法定代理人　陳常勝
訴訟代理人　盧俊誠律師
　　　　　　許弼圭
上列當事人間請求給付薪資等事件，本院於民國100 年5 月5 日
言詞辯論終結，判決如下：
    主      文
被告應給付原告新臺幣壹拾萬參仟陸佰貳拾陸元，及自民國九十
九年九月一日起至清償日止，按週年利率百分之五計算之利息。
原告其餘之訴均駁回。
訴訟費用由被告負擔五分之一，餘由原告負擔。
本判決第一項得假執行。但被告如以新臺幣壹拾萬參仟陸佰貳拾
陸元為原告預供擔保，得免為假執行。
原告其餘假執行之聲請均駁回。
    事實及理由
一、原告主張：
（一）伊自民國92年7 月10日起受僱於被告，擔任業務員，於99
      年1 至6 月之每月平均薪資為新臺幣（下同）19,769元（
      下稱系爭勞動契約）。詎被告未經預告，於99年4 月30日
      終止系爭勞動契約，其所為與勞動基準法（下稱勞基法）
      第11條規定有違，不生合法終止之效果，兩造仍有僱傭關
      係存在，是被告仍應依系爭勞動契約，按月於每月5 日前
      給付伊薪資19,769元。
（二）被告曾以伊指導之展售員每月銷售量未達業績標準為由，
      自97年起至99年止，逕行自伊之薪資扣款計126,551 元；
      復無端以伊違反工作規則為由，對伊施以警告、小過、大
      過等處分，並自97年起至98年止不當扣款55,500元；自94
      年起至99年2 月止，自伊應領營業獎金中，課扣按營業額
      1 ％計算之運費計534,692 元。再者，被告於98年11月16
      日脅迫伊以47,465元之代價購買即將到期之乳品，伊乃簽
      立同意自薪資按月扣款5,000 元支付之同意書（下稱系爭
      同意書），茲以本件起訴狀為撤銷前開同意扣款之意思表
      示，被告因此受有不當利益47,465元。此外，原告於94年
      7 月1 日選用勞工退休新制，惟被告遲至98年2 月9 日始
      按新制提撥平均工資6 ％之退休金，致伊受有43個月之勞
      工退休金（下稱勞退金）損失計58,867元（計算式：19,7
      69元×6 ％×43=58,867 元）。合計被告應返還並賠償之
      薪資、獎金、不當得利及勞退金損失共823,075 元（計算
      式：126,551 元+55,500 元+534,692元+47,465 元+58,86
      7 元=823,075元，下稱系爭款項）。
（三）如認系爭勞動契約業經被告合法終止，則被告除應給付伊
      前開款項外，尚應依勞基法第16條、第17條規定，給付伊
      1 個月之預告工資19,769元及資遣費88,961元，合計931,
      805 元。
（四）為此爰依系爭勞動契約、勞工退休金條例（下稱勞退條例
      ）第31條及民法第179 條規定，提起本件訴訟。並聲明如
      下：
 （1）先位聲明：被告應自99年5 月1 日起至101 年12月31日
      止，按月於每月5 日前給付伊19,769元；被告應給付伊
      823,075 元，及自起訴狀繕本送達翌日即99年10月1 日起
      至清償日止，按週年利率5 ％計算之法定遲延利息；願
      供擔保，聲請准為假執行之宣告。
 （2）備位聲明：被告應給付伊931,805 元，及自99年9月1日
      起至清償日止，按週年利率5 ％計算之法定遲延利息。
      願供擔保，聲請准為假執行之宣告。
二、被告則以：
（一）原告於99年4 月間蹺班前往台灣家樂福公司（下稱家樂福
      公司）屏東分公司、楠梓分公司、愛河分公司賣場，將賣
      場內之特價內衣標籤撕下，改黏貼於較高價之內衣後至收
      銀台結帳，賺取其中價差（下稱系爭不法行為），伊於99
      年4 月27日經家樂福公司以電子郵件告知。原告前往伊客
      戶家樂福賣場違犯偽造文書及詐欺行為，嚴重違法並損害
      伊信譽，已違反兩造之勞動契約約定或工作規則且情節重
      大，伊乃於99年4 月30日依勞基法第12條第1 項第4 款規
      定，終止系爭勞動契約，自無庸給付原告預告工資及資遣
      費。
（二）伊於97年9 月10日曾與包括原告在內之全體業務員達成協
      議，雙方同意由伊為業務員聘請展售人員，如業務員業績
      未達目標，則應由業務員比例分擔聘請展售人員之薪資（
      下稱系爭協議）。伊係於原告未達成業績目標之月份，按
      系爭協議由原告依比例分擔其展售人員部分薪資。
（三）原告之職務內容包括推展業務暨運送商品在內，部分業務
      員因個人因素無法運送商品，委由其他業務員代為運送，
      為免業務員日後結算運費產生糾紛，故由業務員委由伊統
      一自每月薪資中，以代扣代付之方式結算，並代為付款（
      下稱系爭代扣代付約定），伊係依此約定，自原告薪資中
      代扣運費。
（四）伊要求業務員應隨時留意展場商品有效期限，並於到期前
      2 個月將商品退回公司，以免大量囤積貨品在店家倉庫，
      造成消費糾紛，損及公司信譽。因原告疏未注意，致商品
      過期或效期不足1 個月，造成伊之損失，即應由原告自行
      承擔相當於上開商品售價之損失，故伊得要求原告負擔該
      損失。
（五）原告受僱之初即表明其已在彩券工會加入勞、健保，毋庸
      再為其投保。嗣勞退新制實施時，因原告非以伊為投保單
      位，而未能選用新制，迭經伊催告後，原告始於98年2 月
      9 日同意改以伊為投保單位投保，其之前未能受有依勞退
      新制提撥薪資6 ％勞退金之利益，係可歸責於原告之事由
      所致等語置辯。
（六）爰聲明：原告之訴駁回；如受不利判決，願供擔保聲請准
      予免為假執行之宣告。
三、兩造對下列事項不爭執（見本院卷第118 至119 頁），堪認
    為真實：
（一）原告自92年7月10日起受僱於被告。
（二）被告於99年4 月30日向原告為終止系爭勞動契約之意思表
      示。
（三）原告於99年1 月起至6 月止之每月平均工資為19,769元。
（四）原告曾於系爭協議之實施通知書上簽名。
（五）原告自92年9 月2 日起至98年2 月9 日止，以高雄市彩券
      販賣人員職業工會投保勞工保險。
（六）原告自98年2 月9 日起至99年5 月14日止，以被告為投保
      單位投保勞保，被告則自98年2 月9 日起至99年5 月3 日
      止，依勞退新制為原告提繳勞退金。
四、本件爭點如下：
（一）原告有無違反勞動契約或工作規則，情節重大情事？被告
      終止系爭勞動契約，是否合法？
（二）如系爭勞動契約業經合法終止，原告依勞基法第16、17條
      之規定請求1 個月預告工資，並請求給付資遣費，有無理
      由？數額若干？
（三）被告以97年7 月17日、97年9 月8 日、98年6 月8 日、98
      年7 月6 日、98年10月1 日懲戒公告所為扣薪處分，是否
      適法？原告依勞動契約向被告求償前開扣款55,500元，有
      無理由？
（四）兩造有無系爭協議存在？被告要求原告負擔展售人員部分
      薪資，有無理由？原告依勞動契約，請求原告返還此部分
      薪資126,551 元，有無理由？
（五）兩造有無系爭代收代扣約定存在？被告自原告薪資扣取1
      ％運費，是否有據？原告依勞動契約向被告求償不當扣款
      534,692 元，有無理由？
（六）原告是否因受脅迫而簽立系爭同意書？原告主張依民法第
      92條規定撤銷前開意思表示，是否可採？原告依民法第17
      9 條規定，請求被告返還47,465元，有無理由？
（七）原告依勞退條例31條規定，向被告求償自94年7 月1 日起
      至98年2 月9 日止，因未按月提撥勞退金所受損害58,867
      元，有無理由？
五、本院判斷：
（一）原告有無違反勞動契約或工作規則，情節重大情事？被告
      終止系爭勞動契約，是否合法？
 （1）按勞工違反勞動契約或工作規則，情節重大者，雇主得不
      經預告終止契約。勞基法第12條第1 項第4 款定有明文。
      又工作規則雖得就勞工違反勞動契約或工作規則之情形為
      懲處規定，但雇主因勞工違反勞動契約或工作規則，不經
      預告而終止勞動契約者，仍應受勞動基準法第十二條第一
      項第四款規定之限制，亦即以其情節重大為必要，不得僅
      以懲處結果為終止契約之依據。又該條款所稱之「情節重
      大」，係指因該事由導致勞動關係進行受到干擾，而有賦
      予雇主立即終止勞動契約關係權利之必要，且受僱人亦無
      法期待雇主於解僱後給付其資遣費而言，必以勞工違反勞
      動契約或工作規則之具體事項，客觀上已難期待雇主採用
      解僱以外之懲處手段而繼續其僱傭關係，且雇主所為之懲
      戒性解僱與勞工之違規行為在程度上核屬相當者，始足稱
      之（最高法院97年度台上字第825號判決意旨參照）。
 （2）查被告之公司規章約定：有不誠實之行為，使公司蒙受重
      大損害，或在工作場所有聚賭或有傷害風化及敗倫、俗之
      行為者，經查證確實或有具體事證者逕予解雇（見本院卷
      第95頁反面）。原告固不否認有在家樂福公司楠梓分公司
      ，將賣場內之特價內衣標籤撕下改黏貼於較高價之內衣後
      至收銀台結帳，賺取其中價差之行為，然否認在家樂福屏
      東分公司、愛河分公司有被告所指違法行為，並稱：其餘
      換貼標籤行為是其友人持用其卡號所為；且系爭不法行為
      乃其個人行為，不致使被告受到損害，亦不致使被告在家
      樂福公司之賣場銷售權因之受損云云。然按，當事人主張
      有利於己之事實者，就其事實有舉證之責任，民事訴訟法
      第277 條前段定有明文。原告於99年5 月2 日與家樂福楠
      梓分公司簽訂之和解書內容，已自承其連續在家樂福楠梓
      、屏東及愛河分公司為前開不法行為（見本院卷第54頁）
      ；家樂福公司之網路紅利系統亦顯示原告自99年1 月至4
      月間，分別於楠梓、屏中、屏東店有購買紀錄（見本院卷
      第59頁），而原告並未舉證其友人持用其卡號消費並換貼
      標籤之事實，難認其所言為真實。又家樂福公司係提供賣
      場予被告展售之客戶，被告業務員在賣場如有不誠實行為
      ，或妨害被告商譽行為，將影響家樂福公司繼續與被告簽
      約之意願，且其分公司甚多，如不提供被告展售地點，將
      嚴重影響被告之經營，而原告係於工作時間內，著公司制
      服為前開不法行為，有99年4 月27日之監視錄影照片可憑
      （見本院卷第54-1頁），並經家樂福公司蒐集原告歷次交
      易資料，通知被告（見本院卷第55至67頁），顯然有知會
      被告為妥適處置之意，參以系爭不法行為確有違一般社會
      風俗民情，且為家樂福賣場內其他商家所知悉並已經電子
      郵件公告周知（見本院卷第55至57頁）。則原告之行為顯
      然對被告之商譽造成重大損害，並可能影響被告之經營，
      情節自屬重大，客觀上已難期待被告採用解僱以外之懲處
      手段而繼續兩造間之僱傭關係。況觀諸系爭勞動契約第6
      條亦有約定：原告若有違反勞動契約或被告所定之工作規
      則時，被告得逕行終止契約（見本院卷第99頁）。是原告
      所為之不法行為確已違反系爭勞動契約及被告之工作規則
      ，且情節重大。故被告以之為由終止系爭勞動契約，應屬
      合法。
（二）如系爭勞動契約業經合法終止，原告依勞基法第16、17條
      之規定請求1 個月預告工資，並請求給付資遣費，有無理
      由？數額若干？
      按勞基法第18條第1 款規定：依第12條規定終止勞動契約
      者，勞工不得向雇主請求加發預告期間工資及資遣費。本
      件被告係依勞基法第12條第1 項第4 款規定終止系爭勞動
      契約，自無須給付預告期間之工資及資遣費。是原告此部
      分之請求，應屬無據。
（三）被告以97年7 月17日、97年9 月8 日、98年6 月8 日、98
      年7 月6 日、98年10月1 日懲戒公告所為扣薪處分，是否
      適法？原告依勞動契約向被告求償前開扣款55,500元，有
      無理由？
      查被告之公司章程固約定：「有下列事實之一，經查明確
      實或有具體確證者，予以記大過：3.工作懈怠，屢誡不聽
      或工作上常有重大過錯，致公司蒙受損失者。」、「有下
      列事實之一者，予以記過：1.對上級指示或有限期之命令
      ，未申報正當理由而未如期完成或處置不當者。....4.工
      作時間內妨害他人工作者。」、「員工之獎懲由其各級主
      管簽報，員工申訴時交人事評議委員評判。」、「公司員
      工平時之功過於年度考績時，得相互抵銷....。」、「員
      工之薪資及獎金應扣除：....7.違約扣款。8.貨品短少，
      或與應收帳款不符之差額扣款。9.退貨未繳回公司或逾期
      者。....11. 其他。」（見本院卷第95至96頁）。然被告
      前開公司章程中，關於懲戒暨薪資及獎金扣除額條文，業
      經主管機關臺北市政府加註意見，請被告修正後提出，有
      臺北市政府92年1 月21日府勞一字第09202433200 號函在
      卷可稽（見本院卷第88頁）；該主管機關註記為：若員工
      應（應為「因」）疏失造成公司損失，公司可依法請求損
      害賠償，惟不可逕以薪資扣抵等語（見本院卷第97頁反面
      ）。而被告先後於97年7 月17日、97年9 月8 日、98年6
      月8 日、98年7 月6 日、98年10月1 日所為之懲戒公告，
      其理由均係以原告因疏失造成被告損失之情形（見本院卷
      第23至25頁），則被告此部分之扣款並非有據。從而，原
      告請求此返還部分之扣款55,500元，為有理由。
（四）兩造有無系爭協議存在？被告要求原告負擔展售人員部分
      薪資，有無理由？原告依勞動契約，請求原告返還此部分
      薪資126,551 元，有無理由？
      被告表示：系爭協議業經原告簽名同意，並提出扣薪辦法
      及同意書為憑（見本院卷第71頁）。原告則主張：系爭協
      議乃其為保有工作才簽名，係受被告之脅迫所致，且該扣
      除展售人員薪資之辦法乃被告片面宣布實施，故被告以此
      扣薪並無理由云云。本院審以系爭辦法係自97年9 月實施
      （見本院卷第141 頁），並約定：「....臨時銷售人員每
      天之銷售業績皆歸於原推薦之業務同仁，但若該銷售人員
      每日未達當預定之業績者，該業務同仁需與公司比例分擔
      該銷售人員當日之薪資....」；證人劉振偉證稱：大約於
      97年間公司開會的時候，業務員間決議就展售人員的銷售
      目標如果未達成，業務人員要照比例分擔從我們的薪資中
      扣錢。原告當時有在場，他並沒有表示反對，且他也在決
      議上簽名（見本院卷第142 至143 頁），證人李立強亦表
      示劉振偉之證詞屬實等情（見本院卷第145 頁），足認兩
      造間確曾存在系爭協議，原告並未表示反對且亦簽名於該
      同意書上，雖其表示係遭被告脅迫所致，然就此並未舉證
      證明之，尚難認其所言為真。從而，兩造既存有系爭協議
      存在，且自97年9 月實施，則被告依該協議，自97年9 月
      以後要求原告負擔展售人員部分薪資，係屬有據，之前所
      為扣款，即無理由。是原告請求被告返還此部分薪資，於
      97 年8月份以前之扣款總額48,126元（計算式：4,433 元
      ＋43,693元＝48,126元，見本院卷第14頁）範圍內，為有
      理由，逾此部分，為無理由。
（五）兩造有無系爭代收代扣約定存在？被告自原告薪資扣取1
      ％運費，是否有據？原告依勞動契約向被告求償不當扣款
      534,692 元，有無理由？
      原告復主張：並未同意被告扣除其薪資之1 ％作為代扣運
      費，兩造間並無系爭代扣約定存在云云。然參以被告曾代
      原告支付運費予其他業務員，有切結書影本6 紙在卷可稽
      （見本院卷第72至77頁）；證人劉振偉亦證稱：業務員間
      有約定委由其他業務員代為運送商品時，由被告統一從薪
      資中以代扣的方式給付給代送之業務員。業務員基本上要
      運送貨品，若是由其他業務員代送，本來就可以取得相當
      的報酬。運送費用相當於貨物價金的1 ％，由被告從我們
      每月領取的薪資中扣抵，扣底的金額會在我們每月領取的
      薪資條中載明；確實有代原告運送貨品並領到相當的金額
      （見本院卷第142 至143 頁）。另審酌被告製作之原告委
      託外務代送費明細，均詳列扣款金額、日期及代收之人（
      見本院卷第78至80頁），足認確有系爭代收代扣約定存在
      。雖原告表示並未同意該約定，然觀諸上開明細及切結書
      之記載，被告代原告扣款之情形自97年1 月起持續達數年
      之久，如原告並未同意該約定，何以於任職期間內對之均
      無何異議之表示，其僅空言否認，並未舉證證明之，難認
      其所言為可採。從而，兩造既有系爭代收代扣約定存在，
      則被告自原告薪資扣取1 ％運費，即屬有據，原告向被告
      求償不當之扣款534,692 元，並無理由。
（六）原告是否因受脅迫而簽立系爭同意書？原告主張依民法第
      92條規定撤銷前開意思表示，是否可採？原告依民法第17
      9 條規定，請求被告返還47,465元，有無理由？
      原告主張系爭同意書係受被告脅迫而簽立，然就此事實並
      未舉證證明之，尚難認原告之主張為真。而勞基法第22條
      第2 項規定：工資應全額直接給付勞工。但法令另有規定
      或勞雇雙方另有約定者，不在此限。原告為業務員，本應
      就貨品之囤積及期限有其注意義務，原告並於98年11月16
      日簽立扣款同意書，同意購買逾期貨品計47,465元，按月
      扣薪5,000 元（見本院卷第82頁），且系爭扣款同意書確
      為原告親自簽名，亦為原告所不爭執，期間原告復未就此
      部分為不同意之意思表示，則被告據以按月扣薪，並不違
      反勞基法第22條第2 項之規定。從而，原告此部分之主張
      ，亦非有據。
（七）原告依勞退條例31條規定，向被告求償自94年7 月1 日起
      至98年2 月9 日止，因未按月提撥勞退金所受損害58,867
      元，有無理由？
      原告固主張：被告於勞保新制94年7 月1 日實施後，未幫
      其投保，致其受有未能提列勞退金之損失58,867元云云，
      為被告所否認。經查，被告就其抗辯之事實，業已提出原
      告於92、97年簽立之切結書二份（見本院卷第69至70頁）
      ，證人許貽璇並證稱：我在被告公司負責人事，會承辦員
      工之勞健保業務，公司有新進的員工都會報到人事單位。
      原告於92年間到公司任職時，有說他不要參加勞健保，因
      為原告於彩券工會已經有加保，但每個年度都有請他要加
      入公司投保勞保，原告到98年才同意以公司為投保單位參
      加勞健保（見本院卷第169 頁），及本院依職權調閱原告
      之勞保資料，原告確曾於92年9 月1 日至98年2 月9 日間
      ，在高雄市彩券販賣人員職業工會加保，堪認被告所言為
      真（見本院卷第45頁）。雖原告表示係被告未提供勞健保
      ，故方在外自行投保，前開切結書乃被告要求，並非其自
      願簽立云云，然未為舉證，尚無足採。從而，原告此部分
      之請求亦屬無據。
六、綜上所述，原告先位聲明，關於請求被告返還因懲戒處分之
    扣款55,500元為有理由；請求返還負擔展售人員薪資，於48
    ,126元範圍為有理由，逾此範圍為無理由；其餘請求則無理
    由。又關於先位聲明所為按月給付薪資以外之請求，與備位
    聲明除預告期間薪資及資遣費部分外，均為重疊請求，而不
    合法，無再予審究之必要；備位聲明關於預告期間薪資及資
    遣費之請求，均無理由。是原告先位聲明，於請求被告給付
    103,626 元，及自99年9 月1 日起至清償日止，按週年利率
    5 ％計算之法定遲延利息範圍內，為有理由，逾此部分，為
    無理由，應予駁回。備位聲明，均為無理由，亦應予以駁回
    。
七、又按，所命給付之金額或價額未逾50萬元之判決，法院應依
    職權宣告假執行。民事訴訟法第389 條第1 項第5 款定有明
    文。本件原告勝訴部分，依職權為假執行之宣告，而被告陳
    明願供擔保，請准宣告免為假執行，經核合於法律規定，爰
    酌定相當之擔保金額併予宣告之。至原告敗訴部分，其假執
    行聲請即失所附麗，應併予駁回。本件事證已臻明確，兩造
    其餘陳述及攻擊防禦方法經本院斟酌後認均不影響本判決之
    結果，爰不再逐一詳予論述，附此敘明。
八、據上論結，本件原告之訴為一部有理由，一部無理由，依民
    事訴訟法第79條、第389 條第1 項第5 款、第392 條第2 項
    ，判決如主文。
中    華    民    國   100    年    5     月    19    日
                  民事第一庭  審判長法  官  謝肅珍
                                    法  官  張茹棻
                                    法  官  林岳葳
以上正本係照原本作成。
如不服本判決，應於送達後20日內，向本院提出上訴狀並表明上
訴理由，如於本判決送達前提起上訴者，應於判決送達後10日內
補提上訴理由書（須附繕本）。
中    華    民    國   100    年    5     月    20    日
                                    書記官  簡文清